最高法院刑事判決　　　　　　　　　　　　　　　　八十八年度台上字第七三六號
　　上　訴　人　甲○○
右上訴人因妨害自由案件，不服台灣高等法院台南分院中華民國八十六年三月十二日
第二審更審判決（八十五年度上更(一)字第四七八號，起訴案號：台灣台南地方法院檢
察署八十三年度偵字第九三四四號），提起上訴，本院判決如左：
    主  文
原判決關於甲○○部分撤銷，發回台灣高等法院台南分院。
    理  由
本件原判決認定已判刑確定之李叔華執有郭國恩名義之支票多張，未獲支付，其中部
分轉交上訴人甲○○持有，民國八十三年五月七日下午二時四十五分許，郭國恩駕車
至台南市○○路○段六八號上友汽車保養廠保養，為甲○○與四名不詳姓名成年人撞
見，乃強行挾持郭國恩上車，押往台南縣永康市○○路二一八號之二甲○○經營之茶
藝館內，並通知李叔華前來，一同逼債，將郭某留置該處，並基於傷害犯意，毆打郭
國恩身體多處成傷，上訴人復對郭國恩及打電話向其父郭木川恐嚇須取款還債，否則
殺其全家，放火燒其房屋各等語，致其等均心生畏怖，至當日晚上六、七時許，始將
郭國恩釋放等情。因而撤銷第一審關於上訴人部分不當之科刑判決，依牽連犯規定，
論處上訴人共同以非法方法，剝奪人之行動自由罪刑，固非無見。惟查：(一)本件裁判
時法即修正前刑事訴訟法第九十五條規定：「訊問被告，應告以犯罪之嫌疑及所犯罪
名。罪名經告知被告後，認為應變更者，應再告知。」旨在使被告得以充分行使防禦
權，以達刑事訴訟法為發現真實兼顧程序公正之目的。該條文既規定於總則編內，訴
訟之各階段自均有其適用，以避免突擊裁判而確保被告權益。原判決將第一審判決認
上訴人牽連犯刑法第三百四十六條第三項第一項恐嚇取財未遂、第三百零二條第一項
妨害自由及第二百七十七條第一項傷害罪，將其中恐嚇取財部分變更為同法第三百零
五條恐嚇危害安全以論罪，乃未於審判期日前告知該項罪名之變更，已有未合。且審
判長就上訴人被訴事實予以訊問時，僅簡單訊問：「對原判決認定之犯罪事實有何意
見。」（見原審上更(一)卷第一一四頁正面）。既非就上訴人被訴之事實一一訊問，且
第一審判決所認定之事實與原判決之認定部分並不相符，該審判期日就此程序一語帶
過，其所踐行之訴訟程序於法難謂適合。(二)科刑之判決書，須將認定之犯罪事實詳記
於事實欄，然後於理由內逐一說明其憑以認定之證據，使事實與理由兩相一致，方為
合法。原判決事實欄認定上訴人與不詳姓名成年男子四人共同強行挾持郭國恩上車，
自台南市○○路○段六八號上友汽車保養場載至台南縣永康市○○路二一八之二號上
訴人所經營之「牛黎茶藝館」，剝奪其行動自由，因郭國恩不承認債務，上訴人又與
該四名男子共同傷害郭國恩等情，然於理由內卻謂上訴人與另五名不詳姓名成年男子
間，就上開行為有犯意聯絡及行為分擔，均為共同正犯，其事實之認定與理由之說明
顯相矛盾。(三)被害人所述被害情形，如無瑕疵可指，而就其他方面調查，又與事實相
符，其供述固未始不足據為判決之基礎，惟其證據之本身尚有瑕疵，則在此瑕疵未予
究明以前，遽採為有罪之根據，仍難謂為適法。卷查，郭國恩於歷次警訊中似未提及
上訴人有以電話副機向郭父郭木川恐嚇（見警卷第一至二頁、四至五頁）。郭木川所
提錄音帶及譯本，亦似無上訴人恐嚇言詞（見原審上更(一)卷第六三至六六頁），況該
錄音帶經原審之前審當庭播放結果，並無任何內容（見原審上訴卷八十四年十二月一
日訊問筆錄），能否認係上訴人恐嚇郭木川，饒有研求之餘地。以上或為上訴意旨所
指摘，或為本院得依職權調查之事項，應認仍有撤銷發回更審之原因。至牽連犯部分
，基於審判不可分原則，應併予發回。
據上論結，應依刑事訴訟法第三百九十七條、第四百零一條，判決如主文。
中      華      民      國    八十八    年      二      月     十一     日
                              最高法院刑事第八庭
                                  審判長法官  謝  家  鶴
                                        法官  洪  文  章
                                        法官  花  滿  堂
                                        法官  陳  世  淙
                                        法官  呂  潮  澤
      右正本證明與原本無異
                                              書  記  官
中      華      民      國    八十八    年      二      月    二十三    日
